最　高　行　政　法　院　判　決　　　　　　　　　九十一年度判字第一五二七號
　　上　訴　人　丙○○○
　　訴訟代理人　乙○○
　　　　　　　　甲○○
　　被 上訴 人　桃園縣政府
　　代　表　人　朱立倫
右當事人間因指定建築線事件，上訴人對於臺北高等行政法院中華民國九十年五月二
十四日八十九年度訴字第一七八二號判決，提起上訴，本院判決如左：
　　主  文
上訴駁回。
上訴審訴訟費用由上訴人負擔。
　　理  由
一、本件上訴人主張：(一)、上訴人僅針對四八三地號土地乙筆，經被上訴人否准指定
建築線部分表示不服。系爭四八三地號土地，係經被上訴人於八十年六月四日以八十
府工都字第五一二三一五號公告實施變更龜山都市計畫時，將之納入公園用地附帶條
件變更為住宅區。其附帶條件為「應另行擬定細部計畫（保留必要之公園用地九、七
五公頃與擬具公平合理之事業及財務計畫），並俟細部計畫完成法定程序發布實施後
始得發照建築」。然該都市計畫自八十年發布以來，已將近十年，其細部計畫遲未發
布實施，被上訴人因而援引都市計畫法第十七條第二項前段規定：「未發布細部計畫
地區，應限制其建築使用及變更地形」否准本件四八三地號土地指定建築線之申請。
惟依都市計畫法第十七條第二項但書規定意旨，乃在對於主要計畫公布已逾二年以上
，因細部計畫未公布，致受不得建築使用及變更地形限制之都市計畫土地，在可指定
建築線之情形下，得依有關建築法令之規定，申請指定建築線，核發建築執照，解除
其限建，以保障人民自由使用財產之憲法上權利，此為司法院釋字第四○六號解釋所
明示。因此，被上訴人僅以都市計畫法第十七條第二項前段規定，否准上訴人指定建
築線之申請，非法剝奪人民財產權利，於法自有不合。依司法院釋字第四○六號解釋
意旨，該主要計畫書所定之附帶條件，係對於法律有明文規定之事項（即都市計畫法
第十七條第二項但書），另為限制人民權利之表示，故被上訴人以附帶條件而課人民
不能自由使用土地建築，自屬違法不當。且其附帶條件內容，就公園用地九、七五公
頃之取得部分，顯係逾越都市計畫法第十五條第一項第十款規定之範圍，該附帶條件
不僅違反法律保留原則，且係對人民財產權利作無法律期限之限制，而其條件之成就
與否，僅憑政府單方作為，無視於對人民財產權利應予尊重，更屬違法不當。(二)、被
上訴人於桃園縣境內，對於若干都市計畫地區，在未發布其細部計畫，且所定附帶條
件尚未成就前，即已核發建照者，實有眾多案例，例如大溪埔頂地區、大園果林地區
、龍潭地區．．．等，而上開地區核發建照所依據之法令，即為都市計畫法第十七條
第二項但書規定。因此，被上訴人援引同法第十七條第二項前段之規定，作為否准本
件建築線指定之申請，顯係搪塞之詞，自屬不足採信。(三)、依台灣省建築管理規則第
二條第一項規定，本件四八三地號土地面臨龜山鄉○○路○○路寬度在六米以上，人
車通行無阻，且該道路兩側之建築物，率皆以該道路為建築線之指定，被上訴人亦皆
發給建照，此有龜山鄉○○路之地籍圖謄本、土地登記簿謄本以及現場照片六幀可為
證明。且依台灣省建築管理規則第四條第一項規定：「本規則所稱現有巷道包括左列
情形：一、供公眾通行，具有公用地役關係之巷道。二、私設道路經土地所有權人出
具供公眾通行同意書或捐獻土地為道路使用，經依法完成土地移轉登記手續者。三、
本法七十三年十一月七日修正公布前，曾指定建築線之現有巷道，經縣市主管建築機
關認定無礙公共安全、公共衛生、公共交通及市容觀瞻者。」本案龜山鄉○○路確屬
符合上開第一、二款規定之現有巷道，無庸置疑。就法律規定而言，明德路長久以來
，即屬供公眾通行，具有公用地役關係之巷道，且在七十三年十一月七日前，被上訴
人即曾以其為指定建築線之現有巷道。茲以實務案例言，被上訴人建管單位自六十五
年迄今，以明德路為指定建築線之現有巷道而核准建築執照之實例（由於上訴人非上
開土地之所有權人，因此，無從調閱其建造執照、使用執照之謄本，僅能陳報其案號
），如下：（一）龜山鄉公所於六十五年間就龜山鄉○○段第八五九地號土地核發之
龜鄉建執照字第一九四號建造執照。（二）被上訴人於七十一年間就大同段第三四九
、三四九之一地號土地核准之（）第七八二號建造執照。（三）被上訴人於八十四
年就大同段第六五七地號土地核准之（）其字第三二四號建造執照。（四）被上訴
人於八十九年就大同段第三七○、三七一地號土地核准之（）會龜字第二○九、二
一○號建造執照。（五）被上訴人於八十九年就大同段第三七二地號土地核准之（
）會龜字第一七三八號建造執照。（六）被上訴人於八十九年就大同段第四二三地號
土地核准之（）會龜字第二○八三號建造執照。（七）被上訴人於八十九年就大同
段第四二五地號土地核准之（）會龜字第一九三六號建造執照。上開七件案例雖非
在系爭都市計畫由公園以附帶條件變更為住宅區用地範圍之內，惟亦可證明系爭土地
係屬可以指定建築線之情形，基於同一事件應為相同處理之原則，本件四八三地號土
地係能依法確定其建築線，應屬可採。為此請求為撤銷原處分及一再訴願決定之判決
。
二、被上訴人則以：(一)、本件四八三地號土地原屬龜山都市計畫公園用地，被上訴人
於八十年六月四日以八十府工都字第五一二三一五號公告實施變更龜山都市計畫（第
一期公共設施保留地專案通盤檢討）案時，將上開公園用地以附帶條件變更為住宅區
。附帶條件內容為：「應另行擬定細部計畫（保留必要之公園用地九、七五公頃與擬
具公平合理之事業及財務計畫），並俟細部計畫完成法定程序發布實施後始得發照建
築」。目前該細部計畫尚未發布實施，依都市計畫法第十七條第二項規定，未發布細
部計畫地區，應限制其建築使用及變更地形。(二)、又龜山都市計畫由公園及鄰里公園
兼兒童遊戲場以附帶條件變更為住宅區案，因實質上無法執行，故龜山鄉公所（擬定
機關）目前正辦理專案檢討中；基於上述緣由及都市計畫法第十七條規定，本件四八
三地號土地指定建築線之申請，被上訴人退請上訴人俟都市計畫專案變更完竣後再行
提出，依法並無不合。(三)、另上訴人所援引司法院釋字第四○六號解釋，對是否應核
准發照建築仍應回歸母法及都市計畫法之規定，被上訴人依法行政，洵無違誤。(四)、
上訴人主張本件四八三地號土地應依都市計畫法第十七條第二項後段但書規定，准予
確定建築線。惟本件四八三地號土地，雖名為住宅區，但其附帶條件尚未成就，依內
政部八十七年一月二十三日台（）內營字第八七七一一二八號函釋略以：「主管機
關應即考量可否指定建築線核發建築執照，尚非應即指定建築線核發建築執照。」，
則被上訴人自有裁量之權，故被上訴人否准上訴人之申請案，尚無不當。(五)、按都市
計畫法第二十六條規定五年定期通盤檢討之必要變更，不具行政處分之性質，自不得
提起訴願、再訴願（司法院釋字第一五六號解釋理由參照）。查本件四八三地號土地
，原龜山都市計畫係規劃為公園用地，被上訴人依都市計畫法第二十六條規定辦理該
都市計畫通盤檢討之變更，並依同法第十九條至第二十一條及第二十八條規定，辦理
公開展覽、提桃園縣都市計畫委員會審議、層報臺灣省都市計畫委員會審議，及層報
臺灣省政府核定，並依臺灣省府八十年三月十三日八十府建四字第一五八一九五號函
，於八十年六月四日以八十府工都字第五三三一五號公告實施變更龜山都市計畫（第
一期公共設施保留地專案通盤檢討）案，其辦理過程均依法，並無不當。至於附帶條
件，上訴人如認有不妥，自應依都市計畫法定程序辦理。(六)、該公園以附帶條件變更
為住宅區用地上之其他土地，並無發給建築執照之實例。又上訴人所提明德路核准建
築執照之案例，並非位於系爭都市計畫由公園以附帶條件變更為住宅區用地範圍之內
，其所提明德路核准建築執照之案例，核屬另案，且相關事實條件與本案並不相同，
尚難比附援引，亦與本件爭執無涉。(七)、原處分並無就系爭土地有無面臨現有巷道而
為得指定建築線之情形加以審酌，僅依都市計畫法之規定，以系爭土地為未發布細部
計畫地區，予以否准上訴人指定建築線之申請，認事用法，洵無違誤等語作為抗辯。
三、原審斟酌全辯論意旨及調查證據之結果，以：(一)、按「未發布細部計畫地區，應
限制其建築使用及變更地形。」為都市計畫法第十七條第二項前段所規定。而同法第
十七條第二項但書所規定：「但主要計畫發布已逾二年以上，而能確定建築線或主要
公共設施已照主要計畫興建完成者，得依有關建築法令之規定，由主管建築機關指定
建築線，核發建築執照。」，此所謂「得依有關建築法令之規定，由主管建築機關指
定建築線，核發建築執照」者，並非強制規定，該主管建築機關，仍有斟酌裁量之權
，亦經內政部八十七年一月二十三日台內營字第八七七一一二八號函：「查都市計
畫法第十七條第二項但書規定，旨在對於未發布細部計畫地區，其主要計畫發布已逾
二年，且能確定建築線或主要公共設施已照主要計畫興建完成之情形下，主管機關應
即考量可否指定建築線核發建築執照，尚非應即指定建築線核發建築執照。」釋示在
案。(二)、本件上訴人申請指定建築線之桃園縣龜山鄉○○段第四八三地號土地，原屬
龜山都市計畫公園用地，被上訴人於八十年六月四日以八十府工都字第五一二三一五
號公告實施變更龜山都市計畫（第一期公共設施保留地專案通盤檢討）案時，將上開
公園用地以附帶條件變更為住宅區。附帶條件內容為：「應另行擬定細部計畫（保留
必要之公園用地九、七五公頃與擬具公平合理之事業及財務計畫），並俟細部計畫完
成法定程序發布實施後始得發照建築」，有被上訴人「變更龜山都市計畫（第一期公
共設施保留地專案通盤檢討）書」第五章第五節第四目（含註二）以及附表八（變更
內容綜理表）編號二之「附帶條件或其他說明欄」為憑，亦為兩造所不爭之事實。從
而，上訴人所有坐落桃園縣龜山鄉○○段第四八二、四八三地號等二筆土地，因有建
築之需要，委託訴外人詹俊三於八十八年七月二十八日代為申請指定建築線，經被上
訴人以八十八年八月十日八八府工都字第一六四九四一號函復略以：「．．．說明：
．．．二、查四八三地號土地係由公園以附帶條件變更為住宅區，惟附帶條件規定應
另行擬定細部計畫（保留必要之公園用地九、七五公頃與擬具公平合理之事業及財務
計畫），並俟細部計畫完成法定程序發布實施後始得發照建築。目前細部計畫尚未發
布實施，依都市計畫法第十七規定應限制其建築使用及變更地形。三、又查龜山都市
計畫由公園及鄰里公園兼兒童遊戲場以附帶條件變更為住宅區案，龜山鄉公所目前正
辦理專案檢討中。四八三地號土地之建築線仍請台端俟專案變更完竣後，再行申請。
」，乃被上訴人為顧及該區整體規劃，並促進都市計畫有秩序之發展建設，在其細部
計畫尚未擬定前，其附帶條件應保留之必要公園用地九、七五公頃之坐落位置無法因
之確定，且系爭四八三地號土地亦未因附帶條件之成就而由公園變更為住宅區，被上
訴人為恐變更地形及影響將來之發展，乃否准上訴人指定建築線之申請，屬於被上訴
人本於其職權所為之裁量，徵諸首揭規定，原處分並無違誤，一再訴願決定予以維持
，俱無不合。至司法院釋字第四○六號解釋，乃就內政部七十三年二月二十日七十三
台內營字第二一三三九二號函釋略謂：即使主要計畫發布實施已逾滿二年，如其（主
要）計畫書內有「應擬定細部計畫後，始得申請建築使用，並應儘可能以市地重劃方
式辦理」之規定者，人民申請建築執照，自可據以不准等語，認定顯係逾越都市計畫
法第十五條第一項第十款及第十七條第二項但書規定，另作法律所無之限制，與憲法
保障人民財產權之意旨不符，應不適用；核與本件被上訴人係依都市計畫法第十七條
第二項規定，否准上訴人申請指定建築線之情形不同。另上訴人所舉明德路核准建築
執照之諸案例，並非位於系爭都市計畫由公園以附帶條件變更為住宅區用地範圍之內
，兩造對此亦均不爭執，尚難執為本件系爭土地應指定建築線之論據，是上訴人所訴
，委無可採。上訴人猶執前詞聲明撤銷，難認為有理由，應予駁回。又原處分既無違
誤，上訴人請求判命被上訴人另為適法之處分，即屬無理由，因而為上訴人敗訴之判
決。
四、本院核原判決依上開規定及說明，尚無不合，上訴意旨仍執陳詞並以本件訴訟標
的乃建築線之指定，而非建築執照之申請，上訴人申請建築線指定之系爭四八三地號
土地，既未變更為住宅區，則其仍屬變更前之「公園用地」，則依臺灣省建築管理規
則第二條規定，被上訴人既不得依都市計畫法第十七條第二項但書規定之適用，據以
指摘原判決有理由矛盾之違法云云，惟按臺灣省建築管理規則第二條係規定「建築基
地面臨計畫道路、廣場、市區道路○○路或合於本規則之現有巷道者，得指定建築線
」，故得依該條規定得申請指定建築線之土地，係僅以合於該條規定之建築基地為限
，上訴人如主張其所有系爭土地仍為變更以前之「公園用地」，難謂合於上開臺灣省
建築管理規則第二條規定之建築基地要件，本不得申請指定建築線，是以上訴人於起
訴狀乃引用都市計畫法第十七條第二項但書規定申請被上訴人指定建築線，核發建築
執照，則原判決以系爭四八三地號土地未因附帶條件之成就而由公園變更為住宅區，
認無上開都市計畫法第十七條第二項但書之適用，而認定被上訴人之否准指定建築線
及核發建築執照，尚無判決理由前後矛盾之違法，亦非違法之判決，上訴人指摘原判
決違法，聲明廢棄改判，難謂為有理由，應予駁回。
據上論結，本件上訴為無理由，爰依行政訴訟法第二百五十五條第一項、第九十八條
第三項前段，判決如主文。
中　　華　　民　　國　　九十一　　　年　　　八　　　　月　　二十二　　　日
                    最 高 行 政 法 院  第 二 庭
                                審 判 長 法  官　　　陳　石　獅
                                         法  官      劉　鑫　楨
                                         法  官　　　彭　鳳　至
                                         法  官　　　高　啟　燦
                                         法  官　　　黃　合　文
右  正  本  證  明  與  原  本  無  異
　　　　　　　　　　　　　　　　　　　　 法院書記官　張　雅　琴
中　　華　　民　　國　　九十一　　　年　　　八　　　　月　　二十九　　　日
